臺灣高等法院臺南分院刑事判決　　　　　　九十一年度上訴字第七八七號　　　Ｇ
　　　上　訴　人　臺灣雲林地方法院檢察署檢察官
　　　被　　　告　子　○　○
　　　選任辯護人　黃　俊　仁
　　　被　　　告　甲　○　○
　　　指定辯護人　本院公設辯護人　寅　○　○
右上訴人因被告侵害墳墓屍體等案件，不服臺灣雲林地方法院九十一年度訴字第二０
號中華民國九十一年五月二十二日第一審判決（起訴案號：臺灣雲林地方法院檢察署
九十年度偵字第四一四０號、九十一年度偵字第一三一號），提起上訴，本院判決如
左：
      主      文
上訴駁回。
      理      由
一、公訴意旨略以：被告子○○及甲○○均明知雲林縣水林鄉○○村○○段原一五九
    五地號佔地０‧七０二公頃土地係國有財產局所有之公有土地，並已有戊○○兄
    弟等人於民國（下同）八十三年十月間，僱請辛○○修造墳墓，將其母李楊麥埋
    葬於該地，而與癸○○之兄黃金象之墓毗鄰，曾於八十八年十二月十一日間委請
    檢骨師己○○進行檢骨未果，乃將墳墓回復原狀，僅取走石獅，擬擇日再行檢骨
    。詎被告子○○為遷葬其親人屍骨，竟雇用被告甲○○，共同基於意圖為自己及
    他人不法之所有，於八十九年三、四月間，由被告子○○引導被告甲○○駕駛挖
    土機前往李楊麥墳墓處，雖見該處尚有墓土、棺槨及墓碑、香爐等物，為一完整
    之墳墓。竟仍推由被告甲○○駕駛挖土機將李楊麥之墳墓發掘、毀損，並將其內
    棺木及屍骨取出，連同墳墓殘渣等物棄置於不詳地點；旋由被告子○○重新以泥
    土、磚塊、石頭等材料，修造新墳二座於該處，以安葬被告子○○之曾祖母及祖
    母遺骨，而竊佔上開國有財產局之土地約八坪之廣。嗣經戊○○親族於九十年三
    月二十七日前往上開李楊麥墳墓掃墓時發現上情，報警循線查獲，始悉上情，因
    認被告子○○及甲○○二人涉有共犯刑法第二百四十九條第一項之發掘墳墓而遺
    棄屍體罪及同法第三百二十條第二項之竊佔罪嫌云云。
二、按犯罪事實應依證據認定之，無證據不得推定其犯罪事實；又不能證明被告犯罪
    者，應諭知無罪之判決，刑事訴訟法第一百五十四條、第三百零一條第一項分別
    定有明文。又事實之認定，應憑證據，如未能發現相當證據，或證據不足以證明
    ，自不能以推測或擬制之方法，為裁判基礎（最高法院四十年臺上字第八六號判
    例參照）。又刑法第三百二十條第二項竊佔罪之成立，係以意圖為自己或第三人
    不法之利益，而乘他人不知，擅自佔據他人之不動產，侵害他人對不動產之支配
    權者為其要件。
三、本件公訴人認被告子○○及甲○○涉犯上開罪嫌，無非以告訴人丁○○、乙○○
    及證人己○○、辛○○指稱該處原係李楊麥墳墓之坐落處，而李楊麥之墳墓並未
    完成撿骨，尚屬一完好之墳墓；且被告甲○○於警察勘查過程中，對於棄土確切
    位置無法交代，並支吾其詞，足見被告二人並未據實告知棄置墳墓殘渣，乃至屍
    體之正確地點，顯見其心虛；又依證人癸○○、壬○之證述，李楊麥之墳墓仍樹
    有墓碑，即表示該處仍在他人占有中，竟予以挖掘毀損他人之墳墓及棺木；另被
    告子○○於偵查中自承並未向土地所有權人申請施作墓園，該處所立之墓碑又係
    李楊麥之名，被告甲○○自當明瞭子○○並非墓地之使用權人，其二人顯有竊佔
    公有土地之犯行等為其主要論據。訊之被告子○○及甲○○二人，固坦承並未向
    相關單位申請許可，即由被告子○○僱請被告甲○○，於右揭時地挖掘原李楊麥
    之墳墓而修造新墳二座，惟其二人均矢口否認有何竊佔或發掘墳墓遺棄屍體之犯
    行，被告子○○辯稱：伊曾詢問過鄉公所人員，在該處埋葬並不須經過申請，且
    自小時候起即認為該處是大家都可以使用的墓地，而伊經由村長壬○告知該處之
    墓已經撿骨，經前去察看，該墓地雜草已很高，所以並未看見有墓碑、水泥及棺
    木等語；被告甲○○則辯稱：伊僅係受僱於子○○工作，並不知子○○是否有權
    在該處修造墳墓，且伊當時並未發現該墓地有他人的遺骨、遺物等語。
四、經查：
  (一)本件告訴人乙○○、戊○○、丁○○及證人己○○、辛○○固指訴證稱被告子○○僱請被告甲○○所修造之二座新墳處，原係告訴人祖先李楊麥之舊墳坐落處，
    而李楊麥之舊墳於八十八年十二月十一日，雖進行撿骨事宜，但因發現有蔭屍現
    象，遂將墓土回填而回復原狀等情，然渠等並無親眼看見被告子○○及甲○○有
    挖掘李楊麥之屍體並予以丟棄之行為，故上開告訴人及證人己○○、辛○○等人
    之指訴證詞，僅足以證明告訴人祖先李楊麥之墳墓曾經存在於該處，此僅屬間接
    證據，是否即可推論本件李楊麥之屍體已遭被告二人所發掘而毀損或丟棄，仍有
    疑問。
  (二)被告子○○係聽聞證人壬○告知該處之墳墓已撿骨完畢，始前往該處察看並整地
    ，此核與證人壬○證述之情相符，而證人壬○於偵查中證稱：「我有去看墓碑有
    破一角，沒有石獅」、「我有再去看，墓碑如有撿骨就會敲破」、「香爐沒有注
    意看，墓場雜草看不清楚，墓土挖過有看到棺木」、「是在他們掘墓前對他（指
    子○○）說的」等語，嗣於原審審理時證稱：「我前去查看時，該處尚有棺材，
    但已撿骨完畢了」、「依一般情形，必須是撿骨後才可以將墓碑打破，再將石獅
    抓走，當時我確實有看見該處之墓碑是整個打破」等語，均證述當時李楊麥之墳
    墓已撿骨完成。且依被告子○○及甲○○所供，渠等係在八十九年清明節過後幾
    天（即四月間，見其二人警訊筆錄）在該處整地，則距離上開八十八年十二月十
    一日告訴人與證人己○○開挖李楊麥之墳墓而撿骨未果之時間，已有近四個月之
    久，而該李楊麥原有之墳墓雖有復原，但業經發掘，亦已有挖掘過之痕跡，依現
    今鄉下之墓地，埋葬之處所常常一地難求，本案之墓地又無人管理，於此期間亦
    難排除遭他人破壞該墳墓之情形？是被告二人於八十九年四月間整地時，李楊麥
    之屍體是否仍然存在該處，亦有疑問。
  (三)又據檢察官詰問證人丑○○證稱「問（你何時去找李楊麥的屍體？）答：我記得
    是九十年清明節過後。問（你們找不到李楊麥屍體時，你們是有挖子○○祖母及
    曾祖母的骸骨出來是何人提議的？）答：是子○○提議挖給我們看，當時我沒有
    堅持，他有問我們，我們有表示如他願意的話也沒有關係。問（他一共挖座墳？
    ）答：有挖一座，是靠癸○○哥哥那邊的。問（是在何時挖的？）答：也是九十
    年清明節前後那段時。問（所挖的墳是否是新墳？）答：雜草不是很多，好像是
    新墳。問（他們挖多少深？）答：他們整個甕拿起來，並用怪手往下挖差不多一
    人高深。問（花費多少錢？）答：不是我出的，是子○○出的，不知多少錢。」
    等語（見本院上訴審九十一年七月二十二日訊問筆錄），由此足見被告子○○當
    時知道李楊麥屍體不見時，仍願意自行花錢再挖其祖母及曾祖母的骸骨出來以便
    是否能找出李楊麥屍體，足證被告子○○並無發掘或損壞李楊麥屍體之意思。再
    據被告子○○之律師詰問證人丙○○供稱「問（你們有何證據可以證明李楊麥的
    墓是子○○及甲○○挖起來？）答：我們要去掃墓沒有發現李楊麥的墓，不知道
    是何人挖的，但我們找葬在原來李楊麥墓的人。」等語（見本院上訴審九十一年
    七月二十二日訊問筆錄），由此足證告訴人等亦無任何據證認為係被告子○○與
    甲○○有挖取李楊麥屍體之行為。
  (四)本案李楊麥之屍體依告訴人及證人己○○之證述，於八十八年十二月十一日撿骨
    時，已有五年之久，並於開棺後，因見有蔭屍之現象，隨即為告訴人等回復原狀
    ，則若該李楊麥之屍體仍然存在於該處，被告二人於整地時自可看見該棺木及蔭
    屍之現象，而從該墓地發生蔭屍現象觀之，顯難認該墓地具有良好的風水，則被
    告子○○是否還會願意將祖先的遺骨埋入，誠有可疑？又若該李楊麥之屍體仍然
    存在於該處，被告於整地時必會挖掘到該棺木及屍體，而此觸動到他人之屍體棺
    木，在民間風俗中實屬忌諱，被告二人豈會為了修造新墳而不顧一切將他人之屍
    體、棺木予以毀損、丟棄，亦頗有疑義？蓋被告子○○儘可另尋他處埋葬先人之
    遺骨即可，而被告甲○○僅受僱於被告子○○工作，報酬不高，其二人何須甘冒
    此忌諱，故其二人毀棄李楊麥屍體之動機並不高。
  (五)另被告子○○僱請證人庚○○在該墓地的西邊，替其母親及另一親屬施作撿骨的
    工作時，因有去碰觸到別人的骨頭，乃用骨灰罈將其裝起來放置，並以「先人之
    墓」的墓碑予以埋葬於旁，此業經證人庚○○於原審審理時證述在卷，並有相片
    四幀附卷可稽，由此可看出被告子○○對於先人的遺骨存有尊敬之情，故被告子
    ○○是否會發掘李楊麥之墳墓並將其屍體丟棄，更有疑問。
  (六)再者，本案告訴人雖指訴於該墓地不遠之牛挑灣大排處，有發現原李楊麥墳墓之
    磁磚云云，惟被告二人並不否認於整地時有挖掘墳墓之情形，只是並未看見屍體
    ，而經告訴人會同被告子○○以挖土機於該處挖掘之結果，亦未發現李楊麥之屍
    體或棺木等相關遺物，是此亦無從證明被告二人確有發掘李楊麥之屍體而予以丟
    棄之行為。況縱認被告二人確有發掘李楊麥之墳墓，然該李楊麥之屍體究係如何
    處理？是否已丟棄？或另予安置？或予以燒燬？因被告二人否認，亦均無從得知
    。
  (七)本件被告子○○僱用被告甲○○修造其先人之墳墓二座，係坐落於雲林縣水林鄉
    ○○村○○段原一五九五地號之土地，雖該土地屬國有財產局所有，然該處在民
    國初年就遭民眾亂葬（即俗稱亂葬崗），年代已久，並無人管理收費，人民均自
    行找尋墓地安葬，業經證人卯○○於警訊及原審審理時證述甚詳，且告訴人乙○○及證人癸○○於原審審理時亦均證稱：於該處修造墳墓時，並未向鄉公所或相
    關機關申請許可等語，足見當地民眾於該處埋葬修墳時，並無須經相關機關許可
    之認識，故被告子○○依既有之習慣，未經申請許可即於該處修造墳墓，主觀上
    尚難認有趁人不覺而佔據該公有地之竊佔故意。
  (八)被告甲○○僅係挖土機司機，而受僱於同案被告子○○從事整地的工作，只須依
    被告子○○的指揮，並毋須探究被告子○○於該處修造新墳是否已申請許可，且
    並無證據證明被告甲○○於整地時，尚有李楊麥之屍體存在於該處，而被告甲○○亦僅係挖掘該墓地，予以整平，並未構建任何工作物或建築物，其後修造新墓
    亦係由證人庚○○所為，為證人庚○○證述在卷，即難認被告甲○○有竊佔該地
    之犯意或竊佔該地之行為。
五、綜上所述，本件僅有間接證據證明被告二人整地之處係原屬李楊麥的墳墓處，並
    無挖掘查獲李楊麥之屍體，尚難遽以認定被告二人確有發掘李楊麥之屍體並予丟
    棄之行為。此外，復無其他積極確切之證據，足資認定被告二人確有公訴人所指
    之發掘墳墓遺棄屍體或竊佔之犯行，因而原審以不能證明被告犯罪，諭知被告無
    罪，核無不合。檢察官依告訴人之請求上訴，指摘原判決採證不當，為無理由，
    應予駁回。
據上論斷，應依刑事訴訟法第三百六十八條，判決如主文。
本案經檢察官楊治宇到庭執行職務。
中    華    民    國      九十一      年      八      月      二十一    日
                                  臺灣高等法院臺南分院刑事第六庭
                                      審判長法官  楊    明    章
                                            法官  戴    勝    利
                                            法官  顏    基    典
右正本證明與原本無異。
如不服本判決，應於判決送達後十日內向本院提出上訴狀，其未敘述理由者並應於提
出上訴狀後十日內向本院補提理由書（應附繕本)。
                                      法院書記官  呂    嘉    文
中    華    民    國      九十一      年      八      月      二十三    日
